臺灣臺中地方法院刑事判決　　　　　　　96年度訴字第3198號
公　訴　人　臺灣臺中地方法院檢察署檢察官
被　　　告　辛○○
選任辯護人　庚○○律師
上列被告因偽造文書等案件，經檢察官提起公訴（96年度偵緝字
第1447號），被告在本院準備程序進行中就被訴事實為有罪之陳
述，本院合議庭裁定由受命法官獨任依簡式審判程序，判決如下
：
    主    文
辛○○犯行使偽造私文書罪，處有期徒刑壹年肆月，減為有期徒
刑捌月。
    事實及理由
壹、程序部分：
一、按除被告所犯為死刑、無期徒刑、最輕本刑為3年以上有期
    徒刑之罪或高等法院管轄第一審案件者外，於法院行準備程
    序進行中，被告先就被訴事實為有罪之陳述時，審判長得告
    知被告簡式審判程序之旨，並聽取當事人、代理人、辯護人
    及輔佐人之意見後，裁定進行簡式審判程序；且受命法官行
    準備程序，與法院或審判長有同一之權限；又簡式審判程序
    之證據調查，不受刑事訴訟法第159條第1項、第161條之2、
    第161條之3、第163條之1及第164條至第170條規定之限制，
    刑事訴訟法第273條之1第1項、第279條第2項前段、第273條
    之2分別定有明文。
二、查本件被告辛○○所犯為死刑、無期徒刑、最輕本刑為3年
    以上有期徒刑以外之罪，且非高等法院管轄第一審之案件，
    經本院合議庭裁定由受命法官行準備程序時，被告就被訴事
    實為有罪之陳述後，復經本院合議庭裁定由受命法官獨任行
    簡式審判程序，是其證據之調查，自不受刑事訴訟法第159
    條第1項、第161條之2、第161條之3、第163條之1及第164條
    至第170條規定之限制，合先敘明。
三、現行刑事訴訟法為保障被告之反對詰問權，排除具有虛偽危
    險性之傳聞證據，以求實體真實之發見，於該法第159條第
    1項明定被告以外之人於審判外之言詞或書面陳述，除法律
    有規定者外，不得作為證據。本件檢察官及被告於本院準備
    程序及審理程序中，並未就本案卷內證據資料之證據能力提
    出爭執，且迄於言詞辯論終結前，均未主張有刑事訴訟法第
    159條第1項不得為證據之情形，應認均已同意本案卷內之證
    據資料均得作為本案證據，且經本院審酌後，認無不適當之
    情形，是本案卷內之證據均有證據能力，合先敘明。
貳、實體部分：
一、認定犯罪事實所根據的證據及理由：
    本件犯罪事實引用檢察官起訴書之記載（如附件）。
二、論罪科刑的理由：
  (一)上開犯罪事實，業據被告辛○○於偵、審中坦承不諱，核與
    告訴人己○○、乙○○○、甲○○、丙○○、壬○○、戊○
    ○、丁○○於偵查中所指訴之情節大致相符，且有合會單、
    存證信函影本各1份在卷可按，應認被告之自白確與事實相
    符。本件事證明確，被告犯行堪予認定。
  (二)告訴人丙○○雖指稱被告冒標之日期應為94年12月間，所詐
    取之金額應為30幾萬元等語。惟本院查：
    1.本件被告係於該會第12標時以告訴人丙○○名義冒標，此
      有告訴人等所提出丙標單上載明編號12可知，且如以第12
      標計算，被告收取會款之金額為373,500元，復與告訴人
      指稱及被告自白之金額相符，堪認被告確係於第12標時冒
      標無訛。
    2.按「民間互助會除有特別約定外，均僅係會首與各會員間
      成立契約關係，不論何人得標，會首對於已領取會款之會
      員（即一般所謂死會），均得請求給付該次應繳會款（即
      死會會款），是以縱認上訴人係與周○鄉共同冒標，其詐
      標之對象應僅限於尚未得標之會員（即一般所稱活會會員
      ）。原判決未說明本件合會有何特別之約定，即認全體會
      員（包括死會、活會）均屬詐欺之被害人，並以此為詐欺
      金額計算之依據，尤有未合。」，最高法院76年度台上字
      第4989號著有判例。本件被告雖因冒標取得373,500元，
      然因冒標陷於錯誤而交付會款者，應僅限於活會會員，亦
      即23位活會會員（計算式為34-11=23），告訴人此部分之
      指訴，容有誤會。
  (三)新舊法比較適用：按被告行為後，刑法及刑法施行法業於94
    年2月2日經總統以華總一義字第09400014901號令修正公布
    ，並於95年7月1日施行。按行為後法律有變更者，適用行為
    時之法律，但行為後之法律有利於行為人者，適用最有利於
    行為人之法律，現行刑法第2條第1項定有明文。此條規定乃
    與刑法第1條罪刑法定主義契合，而貫徹法律禁止溯及既往
    原則，係規範行為後法律變更所生新舊法律比較適用之準據
    法，是刑法第2條本身雖經修正，但刑法第2條既屬適用法律
    之準據法，本身尚無比較新舊法之問題，應一律適用裁判時
    之現行刑法第2條規定以決定適用之刑罰法律，先予辨明。
    又本次刑法修正之比較新舊法，應就罪刑有關之共犯、未遂
    犯、想像競合犯、牽連犯、連續犯、結合犯，以及累犯加重
    、自首減輕暨其他法定加減原因（如身分加減）與加減例等
    一切情形，本於統一性及整體性原則，綜其全部罪刑之結果
    而為比較，亦有最高法院95年度第8次刑事庭會議決議可資
    參照，是以：
    1.刑法第339條法定刑為罰金部分：
      (1)被告行為後，刑法第33條第5款業經修正；修正後刑法
        該款規定「罰金：新臺幣一千元以上，以百元計算之。
        」，與修正前該款規定「罰金：一元以上。」不同。比
        較新舊法結果，以舊法較有利於行為人，故依刑法第2
        條第1項前段規定，本案關於上開法條之法定刑罰金部
        分，自應適用行為時之法律即修正前刑法第33條第5款
        規定決定其罰金部分之法定刑。
      (2)法定刑為罰金之提高標準部分：
        被告行為後，關於刑法罰金刑部分，業於95年6月14日
        以華總一義字第09500035181號令增訂公布刑法施行法
        第1條之1，明定：「中華民國九十四年一月七日刑法
        修正施行後（按指九十五年七月一日），刑法分則編所
        定罰金之貨幣單位為新臺幣。九十四年一月七日刑法修
        正時，刑法分則編未修正之條文定有罰金刑者，自九十
        四年一月七日刑法修正施行後，就其所定數額提高為三
        十倍。但七十二年六月二十六日到九十四年一月七日新
        增或修正之條文，就其所定數額提高為三倍。」，與該
        條增訂公布前，就罰金刑部分所適用之罰金罰鍰提高標
        準條例第1條前段、現行法規所定貨幣單位折算新臺幣
        條例第2條規定不同。而上開法條係刑法分則編未修正
        之條文而定有罰金刑者，比較新舊法適用之結果，其關
        於法定刑為罰金部分之提高標準，新法並無較有利於被
        告之情形，故依刑法第2條第1項前段規定，本案關於上
        開法條之法定刑罰金提高標準部分，自應適用行為時之
        法律即罰金罰鍰提高標準條例第1條及現行法規所定貨
        幣單位折算新臺幣條例第2條。
    2.牽連犯部分：
      被告行為後，刑法第55條之牽連犯規定，業於94年1月7日
      修正公布刪除，並於95年7月1日施行，則被告之犯行，因
      行為後新法業已刪除牽連犯之規定，此刪除雖非犯罪構成
      要件之變更，但顯已影響行為人刑罰之法律效果，自屬法
      律有變更，依新法第2條第1項規定，比較新、舊法結果，
      仍應適用較有利於被告之行為時法律即舊法論以牽連犯。
    3.綜合上述各條文修正前、後之比較，揆諸前揭最高法院決
      議及修正後刑法第2條第1項前段、但書規定之「從舊從輕
      」原則，綜其全部罪刑之比較，自應一體適用被告行為時
      之法律，即修正前刑法之相關規定及原罰金罰鍰提高標準
      條例第1條前段、第2條，現行法規所定貨幣單位折算新臺
      幣條例第2條規定，予以論處。又從刑應依附於主刑，不
      得割裂適畢，是本件有關沒收部分，亦應依修正前刑法相
      關規定，諭知沒收。
  (四)按刑法第210條之偽造私文書罪，固須以無制作權之人，捏
    造或冒用他人名義而制作文書，並足以生損害於公眾或他人
    為要件，但此制作名義人，不以形式上表現於文書內為必要
    ，倘依習慣或特約，諸如以言詞、動作、筆跡、內容、慣用
    語、特殊制作方式、專用信箋等方法，實質上使人得知係以
    他人名義所制作，足以表示一定用意之證明者，因已妨害該
    制作名義人之信用，可生損害於公眾或他人，依刑法第220
    條第1項規定，以文書論，仍應論以偽造私文書罪。我國民
    間互助會之標單，其記載之內容通常為欲投標會員之姓名及
    一定之金額，或標單上雖僅寫金額而未寫會員之姓名，然已
    指明該標單係何會員所投標，而參與投標，依習慣或特約，
    足以表示該投標之會員願以標單上所載之金額為其競標之利
    息，應屬刑法第220條第1項以私文書論之準私文書（最高法
    院87年度台非字第12號判決、91年度台上字第5683號判決意
    旨參照）。查：民間互助會之標單，寫有一定金額及標會者
    之署押，如單從該記載內容之形式觀之，尚無法瞭解其為何
    種用意之證明，然依據會員間標會之習慣，則足以表示該一
    定金額即為標取會款之利息，該姓名即為標取會款之會員，
    是偽造標單，應認為係偽造刑法第220條第1項以文書論之準
    私文書。被告意圖為自己不法之所有，偽造告訴人丙○○名
    義之署押，而偽造依習慣表示投標會款、標息金額之標單，
    並持以向到場參與開標之互助會會員行使，向活會會員詐取
    會款，足以生損害於被冒標會員及活會會員之權益，核其所
    為，係犯刑法第216條、第220條第1項、第210條之行使偽造
    準私文書罪、第339條第1項之詐欺取財罪。
  (五)被告偽造被冒標會員署押之行為，為偽造標單之階段行為；
    而偽造標單之低度行為，復為行使偽造標單之高度行為所吸
    收，均不另論罪（另按互助會，已得標會員，無論何人得標
    ，均有按期繳交會款之義務，故會首冒名盜標，其詐欺之對
    象，應僅限於未得標之會員，對已得標會員，無詐欺可言）
    。又被告所為行使偽造準私文書及詐欺取財犯行，同時多位
    活會會員詐取會款，同時侵害多數人之財產法益，屬一行為
    觸犯數罪名之同種想像競合犯，應依刑法第55條之規定，從
    一重論處。又被告所犯行使偽造準私文書罪與詐欺取財罪2
    罪間，有方法結果之牽連關係，應依修正前刑法第56條之規
    定，從一重之行使偽造準私文書罪處斷。
  (六)爰審酌被告明知已陷於經濟困難，明知冒標他人之互助會，
    取得會款，終將無力償還活會會款，竟仍然以上開方式，詐
    取會款，造成活會會員之財產損失甚大，影響告訴人等生計
    ，迄今仍未能與告訴人等達成和解，賠償其等所受之損失，
    兼衡酌被告於本院審理時坦認犯行，表明知錯，態度尚可，
    其犯罪動機、目的、手段、生活狀況、智識程度等一切情狀
    ，量處如主文所示之刑，以資懲儆。又被告犯罪係在96年4
    月24日以前，符合中畢民國96年罪犯減刑條例第2條第1項第
    3 款、第7條、第9條規定，自應減輕其刑1/2。
  (七)被告所偽造告訴人丙○○名義之標單，雖為被告供犯罪所用
    之物，但未據扣案，而被告亦自承該標單於的標後業已丟棄
    ，核與一般標會，會首就當期標會單均予丟棄之慣例相符，
    則被告所偽造上開標單既已滅失，爰不予宣告沒收，而該偽
    造標單上偽造告訴人丙○○之署押，因該紙標單業已滅失，
    亦隨之不存在，自無從依刑法第219條規定為沒收之宣告。
三、適用法律依據：
  (一)刑事訴訟法第273條之1第1項、第299條第1項前段、第310條
    之2、第454條第2項。
  (二)刑法第2條第1項前段、第216條、第220條第1項、第210條、
    第339條第1項。
  (三)修正前刑法第55條。
  (四)罰金罰鍰提高標準條例第1條前段。
  (五)中華民國96年罪犯減刑條例第2條第1項第3款、第7條、第9
    條。
四、如不服本判決，應於送達後十內向本院提出上訴狀（須附繕
    本），上訴於臺灣高等法院台中分院。
本案經檢察官顏淑惠到庭執行職務。
中　　華　　民　　國　　96　　年　　11  　月　　15　　日
                  刑事第七庭    法  官  郭德進
上正本證明與原本無異。
如不服本判決，應於收受送達後10日內向本院提出上訴書狀（應
敘述具體理由並附繕本）。
上訴書狀如未敘述理由，應於上訴期間屆滿後20日內補提理由書
於本院。
                                書記官  陳惠玲
中　　華　　民　　國　　96　　年　　11　　月　　16　　日
【附錄論罪科刑法條】
刑法第二百十六條：
行使第二百十條至第二百十五條之文書者，依偽造、變造文書或
登載不實事項或使登載不實事項之規定處斷。
刑法第二百十條：
偽造、變造私文書，足以生損害於公眾或他人者，處五年以下有
期徒刑。
刑法第二百二十條第一項：
在紙上或物品上之文字、符號、圖畫、照像，依習慣或特約，足
以為表示其用意之證明者，關於本章及本章以外各罪，以文書論
。
